【裁判字號】    99,上,143
【裁判日期】    991102
【裁判案由】    返還無權占有土地
【裁判全文】
臺灣高等法院民事判決                   99年度上字第143號
    上  訴  人  地樺營造事業股份有限公司
    法定代理人  甲○○
    訴訟代理人  張迺良律師
                蔡亞寧律師
    被上訴人    草湖山莊公寓大廈管理委員會
    法定代理人  乙○○
    訴訟代理人  王彩又律師
上列當事人間請求返還無權占有土地事件，上訴人對中華民國98
年11月30日臺灣新竹地方法院96年度訴字第417號第一審判決提
起上訴，本院於99年10月12日言詞辯論終結，判決如下：
    主      文
上訴駁回。
第二審訴訟費用由上訴人負擔。
    事實及理由
一、上訴人起訴主張：新竹市○○段375號、面積946.07平方公
    尺土地（下稱系爭土地）為上訴人所有。然於民國93年間，
    被上訴人未經上訴人之同意，擅自將系爭土地整地舖平，雖
    經上訴人於94年1月26日通知籲請勿再任意占用該土地，惟
    未獲被上訴人置理。嗣被上訴人另於系爭土地上搭建面積約
    60坪之停車棚以作收費停車場之用，上訴人為此復通知被上
    訴人出面協商，目前上開停車棚雖業已除去，惟被上訴人仍
    占有系爭土地。爰依民法第767條規定，求為判決確認兩造
    間就系爭土地並無使用借貸關係，並請求被上訴人應將系爭
    如附圖所示Ａ即黃色螢光筆部分返還上訴人等語。惟原審為
    上訴人敗訴之判決，上訴人據此提起上訴並聲明：(一)原判決
    廢棄。(二)確認兩造間就新竹市○○段375號土地，並無使用
    借貸關係。(三)被上訴人應將新竹市○○段375號土地，面積
    189.45平方公尺如附圖所示Ａ即黃色螢光筆部分，返還上訴
    人。
二、被上訴人則以：
  (一)被上訴人並無侵權行為能力，無從占有系爭土地，上訴人請
    求被上訴人返還系爭土地，應屬無據。況且系爭土地係草湖
    山莊社區全體住戶依公約之規定交予被上訴人管理委員會管
    理，故系爭土地之占有人應為全體住戶，並非被上訴人。
  (二)又草湖山莊社區原係訴外人宮鼎建設股份有限公司（下稱宮
    鼎建設公司）投資興建，然尚未動工即告倒閉，後來始由訴
    外人地樺建設事業股份有限公司（下稱地樺建設公司）接手
    。而地樺建設公司將系爭土地變更規劃改為公共設施用地，
    並承諾無償提供予社區住戶使用。另依系爭合建契約約定，
    除原地主及地樺建設公司各自分得部分房屋外，公共設施及
    法定空地等之土地應分割移轉予地樺建設公司，再由地樺建
    設公司提供予社區住戶無償使用。嗣原地主依約將分割後之
    系爭土地移轉登記予地樺建設公司，地樺建設公司並將該筆
    土地規劃成邊坡綠地，於該處鑿地下水井供應所興建之草湖
    山莊社區之用水，迄今尚有該水井之痕跡，且系爭土地上方
    之斜坡有水管連至水塔。而地樺建設公司雖又將系爭土地所
    有權移轉登記予上訴人，然上訴人與地樺建設公司股份總數
    有半數以上為相同之股東持有，負責人相同，該二公司間為
    公司法上所規定之關係企業，上訴人自應承繼地樺建設公司
    之義務，而不得主張被上訴人或任何草湖山莊別墅社區之住
    戶無權占用系爭土地。從而系爭375地號土地既經地樺建設
    公司承諾無償提供予草湖山莊別墅社區使用，且該使用借貸
    關係之目的迄今尚未完成，則上訴人行使物上請求權，即有
    違誠信原則等語，資為抗辯。並答辯聲明：上訴駁回。
三、兩造不爭執之事實：
  (一)新竹市○○段375地號、面積946.07平方公尺土地為上訴人
    所有，於84年5月2日重測前地號為青草湖段964-189地號，
    係分割自青草湖段964-55地號土地，有土地登記謄本影本
    可稽（見原審卷一第9至10頁）。
  (二)草湖山莊社區原係由訴外人宮鼎建設公司與地主訂立合建契
    約，宮鼎公司嗣於72年10月1日與訴外人地樺建設公司訂立
    協議書，將原合建契約之權利與義務讓與地樺建設公司，宮
    鼎公司則於73年1月20日辦理解散登記，有協議書、公司基
    本資料影本可稽（見原審卷一第144頁、本院卷第82頁）。
  (三)青草湖段964-55地號土地所有人於72年10月1日提供含前該
    土地之土地共計8筆，再與地樺建設公司訂立系爭合建契約
    ，興建草湖山莊別墅社區。嗣地樺建設公司並於73年11 月7
    日將系爭土地出賣並移轉所有權登記予上訴人，有合建契約
    、買賣契約影本在卷可稽（見原審卷二第97至100頁、本院
    卷第97至98頁）。
  (四)93年間，被上訴人將系爭土地為整地舖平，並於系爭土地上
    搭建面積約60坪之停車棚以供收費停車場之用，目前系爭土
    地上之停車棚已拆除。
  (五)系爭土地上有水井一座，及斜坡上方有水塔一座，雅溪段
    294號之土地上亦築有水塔一座。
  (六)上訴人於94年1月26日函知被上訴人系爭土地為上訴人所有
    ，請被上訴人勿任意占有使用，並先後於95年11月1日、96
    年1月4日通知被上訴人出面協商，有函文影本可證（見原審
    卷一第11至12、18至22頁） 。
四、兩造爭執要點為：(一)占有系爭土地者為被上訴人或全體住戶
    ？(二)地樺建設公司是否將系爭土地規劃為公共設施用地，並
    同意被上訴人或全體住戶無償使用？(三)上訴人是否應受地樺
    建設公司與被上訴人或全體住戶間約定之拘束？(四)上訴人得
    否請求返還系爭土地？茲就兩造爭點及本院得心證理由分述
    如下：
  (一)占有系爭土地者為被上訴人或全體住戶？
    1.按依公寓大廈管理條例第3條第9款規定，管委會係由區分
      所有權人選任住戶若干人為管理委員所設立之組織，旨在
      執行區分所有權人會議決議事項及公寓大廈管理維護事務
      ，於完成社團法人登記前，僅屬非法人團體，並無實體法
      上完全之權利能力。
    2.次按受僱人、學徒或基於其他類似之關係，受他人之指示
      ，而對於物有管領之力者，僅該他人為占有人，民法第
      942條定有明文。又占有輔助人對於標的物雖係物理上之
      事實支配者，然社會觀念上不認其為獨立之事實支配，此
      項事實支配專屬於該為指示之他人，故占有輔助人僅係占
      有人之占有機關，而非占有人。又因占有輔助人非占有人
      ，因之依占有之規定所得享有之利益、所受之保護或所應
      負擔之不利益，原則上為該指示之他人享有與負擔之，從
      而占有輔助人自不生無權占有的問題（王澤鑑教授著，民
      法物權，第537頁，2009年7月版）。
    3.經查系爭土地位於草湖山莊社區內，目前其上僅有水井與
      水塔各一座，則占有人應為該社區全體住戶；至於被上訴
      人管理委員會，則僅為受全體住戶之指示，而對於系爭土
      地有管領力之占有輔助者。從而依上說明，被上訴人既非
      占有人，上訴人請求被上訴人返還系爭土地，即屬無據。
  (二)地樺建設公司是否將系爭土地規劃為公共設施用地，並同意
    被上訴人所屬全體住戶無償使用？
    1.而退萬步言，縱認依民事訴訟法第40條第3項、公寓大廈
      管理條例第38條第1項規定，被上訴人有成為訴訟上當事
      人之資格，得因基於規約約定或區分所有權人會議決議所
      為職務之執行致上訴人於損害，而應由區分所有權人負賠
      償責任時，由上訴人選擇被上訴人管理委員會為被告而起
      訴請求返還無權占有土地。惟被上訴人業已陳稱：就系爭
      土地使用借貸關係之當事人，為上訴人與草湖山莊社區全
      體住戶，並非被上訴人管理委員會，被上訴人並未主張有
      使用借貸關係存在，有本院言詞辯論筆錄可證（見本院卷
      第266頁）。則本件兩造間並不存在使用借貸法律關係，
      即屬明確而無爭議，因此上訴人並無即受確認判決之法律
      上利益，其請求確認兩造就系爭土地無使用借貸關係云云
      ，即屬無據。
    2.又縱認草湖山莊社區全體住戶之權利義務，得以管理委員
      會之名義，即由被上訴人為訴訟擔當人而遂行本件訴訟，
      並認本件上訴人有即受確認判決之利益，惟查：
      (1)草湖山莊社區原係由訴外人宮鼎建設公司與原地主就包
        含系爭土地在內共八筆土地訂立合建契約，而宮鼎建設
        公司嗣於72年10月1日與訴外人地樺建設公司訂立協議
        書，將原合建契約之權利與義務讓與地樺建設公司，為
        兩造所不爭執。而依地樺建設公司為銷售草湖山莊社區
        所提供之相關位置圖所示，系爭土地係規劃為遊戲中心
        ，且並未對外銷售，有該位置圖影本可稽（見原審卷一
        第54頁）。且依該圖顯示，該社區公共設施規劃有警衛
        室、社區巴士服務中心、網球場、遊戲中心、觀音像、
        水塔。又系爭社區現有觀音像及水塔，係位於同地段
        294地號土地，由觀音像處往下即是網球場，業經原法
        院勘驗現場屬實，有勘驗筆錄可證（見原審卷一第104
        至108頁）。而現場觀音像、水塔及網球場相關位置，
        亦與前開規劃圖所示公共設施位置相符，並有上訴人出
        具土地使用權同意書，同意同地段294地號土地鋼筋水
        池造配水池及用地土地60平方公尺（重劃前地號為新竹
        市○○○段964-234地號）供台灣省自來水股份有限公
        司無限期無償使用，有台灣省自來水股份有限公司98年
        6 月9日台水三總字第09800075270號函及函附土地使用
        權同意書影本可稽（見原審卷二第63至71頁）。
      (2)至於青草湖山莊別墅社區住戶房屋即新竹市明湖486巷
        46 弄17號，其房屋坐落之土地為新竹市○○段326號，
        有土地及建物登記謄本可按（見原審卷二第113、114頁
        ）。而依地籍圖謄本顯示，該326號地號土地與375地號
        毗鄰，至於同巷弄20號房屋則坐落同地段373地號土地
        ，另與同巷弄20號號毗鄰之房屋即同巷弄22號，依地籍
        圖之相關位置應係坐落新竹市○○段374地號土地。則
        對照上開規劃圖相關位置、地籍圖、土地及建物登記謄
        本以觀，足認依被上訴人所提出之草湖山莊別墅社區房
        屋公共設施規劃配置圖所示，原規劃之遊戲中心位置即
        為系爭375地號土地。且被上訴人社區住戶既均持有該
        規劃圖，應係地樺建設公司銷售被上訴人社區住戶房屋
        時所交付，益徵系爭375地號土地確係地樺建設公司提
        供作為被上訴人社區公共設施使用。而被上訴人社區住
        戶高雪玉、傅燕嶸、蔡伯武、許瑞琴、湯克明、鍾芝美
        亦出具證明書表示確有前開公共設施之規劃及設置，堪
        認地樺建設公司已明示同意將系爭土地規劃為公共設施
        用地，並同意全體住戶無償使用。
      (3)上訴人雖主張：依訴外人宮鼎建設公司總配置圖所示（
        見原審卷一第98、99頁），系爭土地規劃為別墅區，至
        於遊戲中心應係位於新竹市○○段294地號土地，且依
        合建契約無遊戲中心規劃云云。惟系爭375地號土地地
        勢平坦，除舖設水泥地面積達189.45平方公尺外，其餘
        大部分為斜坡懸崖，業接原法院勘驗現場屬實，有勘驗
        筆錄、測量成果圖、現場圖、現場照片及複丈成果圖可
        證（見原審卷一第105至111頁）。則系爭土地平坦部分
        面積不大，復正面對直沖道路，並設有水井，衡情顯難
        規劃興建四戶房屋。且同地段294地號土地係供作觀音
        像及水塔之公共設施，已如前述，足證並非上訴人所主
        張係供遊戲中心規劃之用。又依上開總配置圖規劃，就
        公共設施部分有停車場、俱樂部、社區服務中心、購物
        中心、醫療中心、游泳池、高爾夫球練習場、中式花園
        等，則嗣後地樺建設公司既已承受宮鼎建設公司就合建
        契約之權利義務關係，則地樺建設公司變更該等設計，
        並將系爭土地規劃為遊戲區，以補公共設施之不足，亦
        與經驗法則無違。至於上訴人雖又提出地樺建設公司與
        地主所訂立之合建契約（見原審卷二第97至100頁），
        惟據此僅足以證明地樺建設公司與地主約定就合建土地
        、建物分配及如何金錢找補、移轉土地所有權登記之情
        形，復非上訴人與被上訴人所訂之契約，因此無從因該
        契約未約定遊戲中心，即否認有此項公共設施規劃。是
        上訴人此部分之主張，即屬無據。
      (4)又系爭社區住戶於82年間始陸續申請自來水設備，而系
        爭375地號土地有一水井，沿該土地斜坡設有小型水塔
        ，及水管等設備，往上可連接同地段294地號土地上設
        置之大型水塔，且該水井係最初建設公司建築該社區房
        屋時所施作，亦據上訴人之經理姚重志於原審勘驗現場
        時陳稱屬實，有勘驗筆錄可稽（見原審卷二第74至76頁
        ）。則衡情建設公司選擇於系爭375地號土地挖水井取
        水，再以水管、中繼水塔等設備連接引水至位於被上訴
        人社區最高處之同地段294地號土地所設置之大型水塔
        ，以利輸送至全社區住戶，亦屬合理。則被上訴人辯稱
        因住戶於72年間進住時尚無自來水設備，乃利用地樺建
        設公司於系爭375地號土地所做之水井等設備，以提供
        被上訴人社區住戶飲水，應堪採信。
  (三)上訴人是否應受地樺建設公司與被上訴人所屬全體住戶間約
    定之拘束？
    1.按民法上之債權契約，除法律有特別規定外，固僅於特定
      人間發生其法律上之效力。惟按行使權利，履行義務，應
      依誠實及信用方法，民法第148條第2項定有明文。次按依
      司法院大法官釋字第349號解釋意旨：「最高法院48年度
      台上字第1065號判例，認為『共有人於與其他共有人訂立
      共有物分割或分管之特約後，縱將其應有部分讓與第三人
      ，其分割或分管契約，對於受讓人仍繼續存在』，就維持
      法律秩序之安定性而言，固有其必要，惟應有部分之受讓
      人若不知悉有分管契約，亦無可得而知之情形，受讓人仍
      受讓與人所訂分管契約之拘束，有使善意第三人受不測損
      害之虞，與憲法保障人民財產權之意旨有違，首開判例在
      此範圍內，嗣後應不再援用。」則依此為反面解釋，應認
      為物之受讓人若知悉讓與人已就該物與第三人間另訂有債
      權契約，而猶於該契約成立後惡意受讓該物之所有權者，
      參照上開大法官解釋及民法第148條所揭櫫之誠信原則，
      該受讓人亦仍應受讓與人原訂債權契約之拘束（最高法院
      90年度台上字第1060號判決意旨參照）。經查訴外人地樺
      建設公司於73年11月7日將系爭土地出賣並移轉所有權登
      記予上訴人時，地樺建設公司與上訴人之負責人同為甲○
      ○，有股份有限公司登記事項卡與買賣契約書影本可證（
      見本院卷第83至84、90至91、97至98頁）。則據此足證上
      訴人於取得系爭土地所有權時，已知悉訴外人地樺建設公
      司與被上訴人間訂有使用借貸契約，猶仍受讓系爭土地所
      有權，則依上說明，上訴人即應受地樺建設公司原訂使用
      借貸契約之拘束，不得否定被上訴人所屬社區全體住戶有
      權占有系爭土地。
    2.退步言之，本件應類推適用民法第425條第1項規定：
      (1)按出租人於租賃物交付後，承租人占有中，縱將其所有
        權讓與第三人，其租賃契約，對於受讓人仍繼續存在，
        民法第425條第1項定有明文。而該項規定之立法基礎，
        應係在於所有人於取得該物之所有權之前，已明知或可
        得而知使用人持續占有標的物之事實，卻仍然願意受讓
        該物所有權，而與現在之使用人發生法益衝突，其可避
        免風險卻不予避免；但使用人於取得使用權時，無從得
        知、亦無法避免將來與新所有人間發生法益衝突，故兩
        相權宜結果，不應由使用人承擔嗣後由所有人所造成之
        風險。從而應認為該項規定意旨，在於宣示已合法取得
        標的物占有之人，於其合法占有期間內，得持續依其原
        先之信賴，而為標的物之使用或收益，至該期間依法終
        止之時；不至於僅因標的物所有權之變更，即提前消滅
        自己之合法占有權源。因此該規定不但具有保護善意第
        三人之作用，且在維持物之價值、保障正當信賴及促進
        經濟活動上，扮演重要功能。
      (2)從而在「使用人取得標的物之使用權在先，並繼續占有
        之中，而所有人取得該物之所有權在後，造成使用人與
        所有人發生法益衝突」之情形，應有該項規定之適用，
        以就風險為合理分配，並符合效率之要求。而使用借貸
        並無相同於民法第425條之規定，即屬於法律漏洞。因
        此應以土地使用借貸人已建築房屋占有該土地而具備公
        示之狀態，任何第三人受讓該土地時，均有可能知悉其
        占有狀態之公示性為宜，將民法第425條規定類推適用
        於使用借貸關係之存續，且借用人占有標的物中，該物
        所有權移轉於第三人之情形（詹森林教授著，「最高法
        院2002年度契約法判決之研究」，民事法理與判決研究
        (五)，第209至211頁，2007 年初版；吳從周教授著，「
        債權物權化、推定租賃關係與誠信原則－最高法院95年
        度第16次民事庭會議決議評釋」，台灣法學雜誌，第
        111期，第9至13、17至18頁，2008年9月參照）。
      (3)則本件就被上訴人所屬全體社區住戶經訴外人地樺建設
        公司同意而取得系爭土地使用權在先、且地樺公司將系
        爭土地所有權讓與上訴人在後之情形而言，顯然與民法
        第425 條第1項規定之構成要件事實相類似，則全體社
        區住戶已占有系爭土地，即具備公示之狀態，則上訴人
        受讓系爭土地時，即有可以知悉其占有狀態之公示性，
        因此就該項規定之規範目的觀察，為了合理分配風險，
        以維持物之價值，並保障正當信賴及促進經濟活動，本
        件即應為相同之處理，故依上說明，應類推適用民法第
        425條第1項規定。從而上訴人受讓系爭土地所有權後，
        應類推適用民法第425 條第1項規定，認為地樺建設公
        司與被上訴人間之使用借貸契約，對於上訴人仍繼續存
        在，故被上訴人所屬全體社區住戶占有系爭土地自為有
        權占有，上訴人即不得請求返還系爭土地。
  (四)上訴人得否請求返還系爭土地？
    經查系爭375地號土地既係訴外人地樺建設公司提供被上訴
    人所屬社區公共設施無償使用之土地，而上訴人應受上開約
    定之拘束，已如前述，是上訴人自不得請求返還系爭土地。
五、綜上所述，上訴人請求確認兩造間就系爭375地號土地，並
    無使用貸關係，被上訴人應將系爭375地號土地如附圖所示
    Ａ部分，返還上訴人，並非正當。原審為上訴人敗訴之判決
    ，並無不合。上訴意旨指摘原判決不當，求予廢棄改判，為
    無理由，應予駁回。
六、因本件事證已臻明確，兩造其餘主張、陳述及所提之證據，
    經本院審酌後認與判決結果不生影響，爰不逐一論列，附此
    敘明。
七、據上論結，本件上訴為無理由。依民事訴訟法第449條第1項
    、第78條，判決如主文。
中    華    民    國    99    年    11    月    2     日
                    民事第六庭
                        審判長法  官 鄭三源
                              法  官 呂太郎
                              法  官 邱  琦
正本係照原本作成。
如不服本判決，應於收受送達後20日內向本院提出上訴書狀，其
未表明上訴理由者，應於提出上訴後20日內向本院補提理由書狀
（均須按他造當事人之人數附繕本）上訴時應提出委任律師或具
有律師資格之人之委任狀；委任有律師資格者，另應附具律師資
格證書及釋明委任人與受任人有民事訴訟法第466條之1第1項但
書或第2項（詳附註）所定關係之釋明文書影本。如委任律師提
起上訴者，應一併繳納上訴審裁判費。
中    華    民    國    99    年    11    月    3     日
                              書記官 廖艷莉
附註：
民事訴訟法第466條之1（第1項、第2項）：
對於第二審判決上訴，上訴人應委任律師為訴訟代理人。但上訴
人或其他法定代理人具有律師資格者，不在此限。
上訴人之配偶、三親等內之血親、二親等內之姻親，或上訴人為
法人、中央或地方機關時，其所屬專任人員具有律師資格並經法
院認為適當者，亦得為第三審訴訟代理人。

司法院資訊處製作；財團法人民間司法改革基金會備份。
